【裁判字號】    98,交抗,31
【裁判日期】    980428
【裁判案由】    違反道路交通管理處罰條例
【裁判全文】
臺灣高等法院花蓮分院刑事裁定          98年度交抗字第31號
抗  告  人  交通部公路總局臺北區監所花蓮監理站
法定代理人  乙○○
受處分人    甲○○
上列抗告人因受處分人違反道路交通管理處罰條例案件，不服臺
灣花蓮地方法院，中華民國98年3月12日所為裁定（98年度交聲
字第68號），提起抗告，本院裁定如下：
    主  文
抗告駁回。
    理  由
一、抗告意旨略以：
（一）依道路交通管理處罰條例第35條第1項第1款規定，汽車駕
      駛人飲用酒類後，其吐氣所含酒精濃度超過規定標準者，
      處罰鍰、並當場移置保管該汽車及吊扣其駕駛執照12個月
      ，此項處罰酒後駕車行為之立法目的在於駕駛人於飲酒後
      駕車，將無法保持清晰、正常之判斷，反應及操控能力降
      低，增加發生交通事故之危險，對於整體用路人之生命、
      身體、財產法益造成極大之侵害，故對酒後駕車行為除科
      以罰鍰及當場移置保管該汽車外，並吊扣駕駛人之駕駛執
      照1年及命其應接受道路交通安全講習，以避免駕駛人再
      犯，確保用路人之安全。又現基於採機車、汽車駕駛執照
      各一照管理原則，對車主及駕駛人之權利亦有保障，然酒
      後駕車違規行為吊扣駕照之目的，仍有暫時禁止行為人於
      道路上駕駛，以免其短期內再犯之用意，並不得因駕駛領
      有最高級（汽車）駕駛資格即有多次駕駛汽車之機會。且
      吊扣汽車駕駛執照之裁處，係以受處分人違規時駕駛資格
      之憑證作為立基，故道路交通管理處罰條例第35條為吊扣
      其駕駛執照之裁處依據，非道路交通管理處罰條例第68條
      規定。
（二）本件受處分人酒後駕車所駕駛普通重型機車之資格憑證，
      係基於其領有之職業聯結車駛執照，並非無照駕駛。依道
      路交通管理規則第50條第1項、第53條及第61條規定可知
      ，就不同類級汽車應取得各該類級之汽車駕駛執照，然為
      求一人一照、行政管理便宜之目的，「換發駕照」形式上
      雖僅為一授益處分，但實質上賦予多項不同等級車類駕駛
      資格，故不影響駕駛執照人換發前之原有權利。故原處分
      應無不當，原裁定有違誤，應予撤銷另為適法裁定云云。
二、按汽車駕駛人，駕駛汽車經測試檢定有酒精濃度超過規定標
    準之情形者，處新台幣15,000元以上60,000元以下罰鍰，並
    當場移置保管其車輛及吊扣其駕駛執照1年，道路交通管理
    處罰條例第35條第1項第1款定有明文。次按，汽車駕駛人，
    因違反本條例及道路交通安全規則之規定，受吊銷駕駛執照
    處分時，吊銷其持有各級車類之駕駛執照，道路交通管理處
    罰條例第68條定有明文。末按，道路交通安全規則第61條第
    1項第1款規定汽車駕駛人已領有聯結車駕駛執照者，得准駕
    駛大客車、大貨車、代用大客車、大客貨兩用車、曳引車、
    小型車、輕型機器腳踏車。且道路交通管理處罰條例第22條
    第1項第4款規定，領有聯結車駕駛執照之汽車駕駛人駕駛重
    型機器腳踏車，處新臺幣1,800元以上3,600元以下罰鍰，並
    禁止其駕駛。
三、經查：
（一）本件抗告人僅就原裁定有關吊扣駕照部分提出抗告，核先
      敘明。且汽車駕駛人，因違反道路交通管理處罰條例及道
      路交通安全規則之規定，受吊銷駕駛執照處分時，吊銷其
      持有各級車類之駕駛執照，道路交通管理處罰條例第68條
      定有明文，而道路交通管理處罰條例第35條第1項僅規定
      「吊扣其駕駛執照1年」，並未明定吊扣駕駛執照之種類
      ，則有關吊扣、吊銷駕駛執照處分效力與執行方式之法令
      依據，當係依據道路交通管理處罰條例第68條規定。
（二）抗告人所述受處分人酒後駕車所駕駛之普通重型機資格憑
      證為其領有聯結車駕駛執照云云，參以前揭道路交通安全
      規則第61條第1項第1款規定，並無因取得職業聯結車駕駛
      執照即取得駕駛普通重型機車資格之規定，即領用職業聯
      結車駕駛執照並不許駕駛普通重型機車，再參以上揭道路
      交通管理處罰條例第22條第1項第4款之規定，不得以職業
      聯結車駕照代替普通重型機車之駕照，甚為明確。本件受
      處分人於行為時係騎乘普通重型機車，以持有之職業聯結
      車駕照並無法流通使用，而受處分人原領有之普通重型機
      車駕駛執照業於94年10月6日被吊銷，於事發前亦未另行
      考取該級車類之駕駛執照，此有機車駕照基本資料1紙在
      卷可稽。即受處分人並無普通重型機車之駕駛執照，自無
      法執行吊扣該級車類駕駛執照，此乃法律文義、論理邏輯
      之當然解釋。是抗告人所稱「應吊扣行為人當時駕駛該違
      規車輛所憑之駕駛執照」一語，實已逾越法律文義解釋核
      心價值。駕駛人並無該級車類之駕駛執照，受處分人駕駛
      普通重型機車行為已構成無照駕駛等情事，自應係屬道路
      交通管理處罰條例第22條第1項規定處罰駕駛人之問題。
      原審認事用法並無違誤，且抗告人並未提出具體理由認受
      處分人非無照駕駛之情事供本院審酌，其主張實難採信。
（三）縱為完全杜絕異議人將來繼續酒醉駕車之目的，然該手段
      同時造成剝奪異議人駕駛職業聯結車之結果，對其工作及
      生活影響甚大，甚而危及其就業謀生能力，實有違為行政
      程序法第7條規定之比例原則。
（四）再依道路交通管理處罰條例第68條修正理由，係因舊法將
      違法或違規駕駛人所持有各級車類之駕駛執照一併吊扣，
      失之過苛，影響人民工作及生活甚鉅，故修正為受吊扣駕
      駛執照處分時，僅能吊扣違規當時所駕車類之駕駛執照，
      不再吊扣其持有各級車類之駕駛執照，僅於嚴重違規而受
      應吊銷駕駛執照處分時，始吊銷其持有各級車類之駕駛執
      照，其理甚明。故駕駛人酒醉駕車雖係製造法所不容許之
      風險，惟自風險實現之觀點而言，駕駛車類不同，對於交
      通安全可能發生之實害程度也有差異，如不論駕駛人所駕
      車種為何，一旦違反道路交通管理處罰條例第68條之規定
      時，一律吊扣其所持有之各類駕照，亦有違相同事件相同
      處理，不同事件不同處理之平等原則，是以行為人有道路
      交通管理處罰條例第35條第1項第1款所規定之違規行為，
      須吊扣駕駛執照時，僅能吊扣行為人違規當時所憑之駕駛
      執照，不得再吊扣行為人所持有與駕駛違規車輛無關之其
      他各級車類駕駛執照。而此關於駕駛執照管理所衍生之執
      行困難或法規漏洞，如取得高級車類駕照之駕駛人恣意違
      規酒後駕駛較低級車類車輛之情形，宜由修法或其他行政
      措施解決，如於所持有之職業聯結車駕駛執照上註記不得
      駕駛輕型機車等等方式，尚不得擴張解釋，於駕駛人無違
      規駕駛時所駕車類駕駛執照可供吊扣時，即率爾代以吊扣
      其所領有之他級車類駕駛執照，而將此不利益歸諸於受處
      分人。故裁決機關於本件受處分人無普通重型機車之駕照
      可供吊扣時，吊扣其職業聯結車駕照以代之，雖可達成限
      制駕駛人繼續駕駛該級車類行駛之目的，惟亦同時造成限
      制駕駛人繼續駕駛職業聯結車之結果，所造成之損害（受
      處分人喪失繼續駕駛職業聯結車之權利）與欲達成目的（
      限制受處分人駕駛普通重型機器腳踏車，以預防酒後駕駛
      普通重型機器腳踏車所造成之危險之利益）顯失均衡。即
      本件受處分人違規時係駕駛普通重型機車，依法所受處分
      應為限制駕駛普通重型機車之資格，殆無疑義，抗告人自
      不得擴張法律，吊扣受處分人違規駕駛時所駕車類以外之
      他級車類駕駛執照。是原裁決機關裁處受處分人「吊扣職
      業聯結車駕駛執照12個月」，顯有違行政法上處罰法定原
      則、比例原則與平等原則，而有得為撤銷之原因。原裁定
      依法撤銷上開不當之原處分，而為不罰之諭知，並無違誤
      。
據上論結，應依道路交通案件處理辦法第26條，刑事訴訟法第41
2條，裁定如主文。
中    華    民    國    98    年    4    月    28     日
                      交通法庭審判長法  官  何方興
                                    法  官  林德盛
                                    法  官  王紋瑩
以上正本證明與原本無異。
本件不得再抗告。。
中    華    民    國    98    年    4     月    28    日
                                    書記官  陳有信


司法院資訊處製作；財團法人民間司法改革基金會備份。
